福建高等法院金門分院刑事判決　　　　 100年度上訴字第10號
上　訴　人
即　被　告　洪子誠
上列上訴人即被告因違反貪污治罪條例案件，不服福建金門地方
法院99年度訴字第48號，中華民國100年1月19日第一審判決（起
訴案號：福建金門地方法院檢察署99年度偵字第240號、第313號
），提起上訴，本院判決如下：
    主  文
原判決關於洪子誠部分撤銷。
洪子誠不具公務員身分，對於公務員關於違背職務之行為，交付
賄賂，處有期徒刑伍月。褫奪公權年。
    事  實
一、汪永富（涉犯本案依據法令從事於公務之人員，關於違背職
    務之行為，收受賄賂罪部分，已據原審判處有期徒刑一年六
    月；緩刑四年，緩刑期間付保護管束，並向指定之政府機關
    、政府機構、行政法人、社區或其他符合公益目的之機構或
    團體，提供二百小時之義務勞務；褫奪公權三年確定）於民
    國（以下同）98年5 月11日分發至福建金門監獄（以下簡稱
    金門監獄；現已改制為法務部矯正署金門監獄）服替代役，
    負責輔助安全警戒及助勤勤務，為一般替代役之警察役。服
    役期間，先後擔任門禁管制、監看受刑人等勤務。99年1 月
    26日至同年4月1日止，則擔任外農場日勤協助戒護收容人作
    業，為依據法令授權而從事於公共事務，且具有法定職務權
    限之公務員；洪子誠則係因竊盜案件，於99年2 月25日，經
    福建金門地方法院檢察署檢察官發交金門監獄服刑之受刑人
    。汪永富與洪子誠二人均明知香菸為法務部矯正署所屬監獄
    所管制物品，僅得由監獄合作社販賣，禁止受刑人夾帶入監
    及管理人員為受刑人傳遞。洪子誠於98年8月7日因案羈押於
    法務部矯正署金門看守所時認識汪永富，其後交保在外，某
    日在街上巧遇汪永富而取得汪永富行動電話門號0000000000
    號手機號碼。98年12月間，洪子誠因竊盜案件被判處有期徒
    刑8月確定，經上開檢察官通知應於99年2月25日報到服刑，
    洪子誠因其自己有吸菸習慣，雖嗜好七星牌洋菸，礙於金門
    監獄僅販賣長壽牌香菸，有意請汪永富傳遞長壽牌香菸入監
    供其吸用。遂於同（99）年2 月23日，在金門縣金城鎮○○
    街12號自宅，將其所記載汪永富上述手機號碼之紙條交與其
    不知情之母親楊麗華，並告訴其母楊麗華至金門監獄面會時
    ，若其比1 之手勢，代表要購買一條七星牌香菸交給汪永富
    ，請楊麗華打上述手機號碼約汪永富見面交付香菸。翌（24
    ）日，洪子誠基於對公務員違背職務之行為行求賄賂之犯意
    ，即打上述手機號碼約汪永富在金門縣金湖鎮○○路1 之11
    號金門農工職業學校側門見面，當場交給汪永富二條長壽牌
    香菸（每條10包，每包市價新臺幣【下同】55元），商請汪
    永富夾帶入監供其施用，並將提供七星牌香菸供汪永富吸用
    ，所交付之長壽牌香菸，汪永富亦得部分留供自己吸用，以
    為報償，向汪永富行求賄賂，汪永富當場應允，明知違背職
    務而收受賄賂。嗣洪子誠於同（99）年2 月25日準時報到入
    監服刑，楊麗華即於翌日（26日）下午至金門監獄與洪子誠
    會面，洪子誠即以上述方法，比2 手勢，暗示楊麗華買二條
    七星牌香菸交給汪永富。楊麗華於面會後旋於翌（27）日撥
    汪永富上述手機門號，約汪永富在金門縣金湖鎮○市里○○
    路7 號7-11便利商店見面，並確認雙方身分後，楊麗華即進
    入便利商店內購買二條七星牌香菸（每條10包，每包市價75
    元），當場交給汪永富收受之。洪子誠並利用受刑人放風運
    動的機會，請汪永富將先前交給汪永富之長壽牌香菸交予同
    監受刑人蔡其炘轉交即可。隨後汪永富乃於99年3 月初某日
    ，在該監舍房茶水間，交與同監同舍房受刑人蔡其炘四包長
    壽牌香菸，蔡其炘將其中二包長壽牌香菸轉交與洪子誠。汪
    永富復於同年月中旬某日下午5 時許，以同一方法將四包長
    壽牌香菸交與蔡其炘轉交予洪子誠吸用，接續二次違反禁止
    管理人員為受刑人傳遞香菸之禁令，而為違背職務之行為。
    洪子誠則於稍後與其母楊麗華會面時，亦以上述相同方法，
    暗示其母楊麗華購買七星牌香菸一條交予汪永富。隨後楊麗
    華乃於99年3月29日下午5時30分許，以同一方法聯絡汪永富
    在前述相同地點見面，並至同一家7-11便利商店購買一條七
    星牌香菸交與汪永富。汪永富明知係賄賂而接續收受之。嗣
    金門監獄獲悉汪永富私下與受刑人洪子誠往來密切，於同年
    月30日主動調查，汪永富自白全部犯行，並主動繳出收受之
    剩餘賄賂七星牌香菸九包、長壽牌香菸一包，並繳交犯罪所
    得，汪永富因其為公務員而違背職務總計收受受刑人洪子誠
    所交付之賄賂七星牌香菸三條（共計30包）與長壽牌香菸12
    包（上開賄賂香菸市價價額總價應為2,910元，即75元
    X30+55元X12=2,910 元）；洪子誠於偵查中自白其對於公務
    員關於違背職務交付賄賂犯行。
二、案經福建金門監獄報請福建金門地方法院檢察署檢察官偵查
    後起訴。
    理  由
壹、證據能力部分：本件公訴人所提出之證據，被告洪子誠於原
    審及本院均同意作為證據；本院審酌兩造提出之證據之作成
    情況，並無違法或不當之情形，依照刑事訴訟法第159條之5
    規定，自得為證據。
貳、程序部分：本件被告洪子誠經合法通知無正當理由不到庭，
    爰不待其陳述，逕行辯論判決，合先敘明。
參、實體部分：
一、上開事實，業據被告洪子誠於檢察官偵查中自白與其於原審
    準備、審理及本院準備程序時供承認罪在卷（福建金門地方
    法院檢察署99年度他字第87號偵查卷第8 頁至第10頁，原審
    卷第31頁、第76頁，本院卷第30頁），核與證人汪永富於檢
    察官偵查時證述之情節大致相符（99年度他字第47號偵查卷
    第16頁至第18頁）；亦核與證人即被告洪子誠之母楊麗華於
    檢察官偵查時證稱：曾有二次與其子洪子誠會面時，其子洪
    子誠暗示其本人購買二條及一條七星牌香菸交給被告汪永富
    ，二次均由其本人撥打被告汪永富之手機號碼，約在金門縣
    金湖鎮○市里○○路7 號7-11便利商店見面，一次購買二條
    ，另一次購買一條，共三條七星牌香菸交給汪永富等情節相
    符（99年度偵字第240號偵查卷第9頁至第10頁），並與證人
    即同舍房之受刑人蔡其炘於檢察官偵查時證稱，二次收受自
    被告汪永富之長壽牌香菸轉交給洪子誠等情節亦大致吻合（
    99年度他字第47號偵查卷第14頁）。雖證人蔡其炘與被告洪
    子誠僅承認第一次只收到二包長壽香煙，與被告汪永富所稱
    四包不同。惟原審審酌共同被告汪永富自金門監獄對其調查
    詢問以還，始終自白本件犯罪，堅稱第一次託蔡其炘轉交之
    長壽牌香菸，確有四包等語明確。由此可知，共同被告汪永
    富所交付之長壽牌香菸是四包或二包，對其已自白之犯罪，
    並不發生有利之影響，自無將實際所交付長壽牌香菸四包說
    成二包，而故意予以隱瞞之動機與必要。何況上開第一次長
    壽牌香菸四包係由共同被告汪永富私下獨自交與同舍房之受
    刑人蔡其炘，而蔡其炘收受時並無他人在場，自不能排除前
    述第一次交付之長壽牌香菸四包中之其中二包係由轉手之同
    舍房之受刑人蔡其炘從中據為私有之可能性，此部分自以共
    同被告汪永富之供述較為可採。此外，並有如事實欄第一段
    所述，由共同被告汪永富主動繳出收受之剩餘賄賂七星牌香
    菸九包、長壽牌香菸一包，此有扣押物品清單一份在卷可資
    佐證（99年度他字第47號偵查卷第5頁）。
二、又本案共同被告汪永富於民國98年5 月11日分發至金門監獄
    服替代役，負責輔助安全警戒及助勤勤務，為一般替代役之
    警察役，服役期間，先後擔任門禁管制、監看受刑人等勤務
    ；99 年1月26日至同年4月1日止，則擔任外農場日勤協助戒
    護收容人作業等情，此有金門監獄99年5 月20日金監戒字第
    0990500087號函一紙在卷可資佐證（99年度偵字第240 號偵
    查卷第5 頁）。由此可知，共同被告汪永富於本案行為時確
    為依據法令授權而從事於公共事務，且具有法定職務權限之
    公務員至明。再者，本案被告洪子誠因犯竊盜罪經判處有期
    徒刑8月確定，而於99年2月25日至同年10月24日止，確在金
    門監獄服刑一節，亦有刑案資料查註紀錄表、法務部查詢刑
    案人犯在監所最新資料報表等各在卷可稽（99年度偵字第31
    3 號偵查卷第2頁、6頁）。本件事證明確，被告洪子誠犯行
    應堪認定。
三、至於被告洪子誠於原審審理時雖另供稱向其母楊麗華暗示購
    買交給共同被告汪永富之七星牌香菸，係要共同被告汪永富
    夾帶入監供其吸用，並非報酬云云。惟查：被告汪永富無論
    於金門監獄調查詢問、檢察官偵查或原審審理時均已坦白供
    承七星牌香菸係替被告洪子誠夾帶長壽牌香菸入監之代價。
    且觀諸被告洪子誠於入監前已將前述二條長壽牌香菸交給共
    同被告汪永富於其入監執行後，為其夾帶入監使用。且金門
    監獄福利社僅販售長壽牌香菸，若受刑人吸用七星牌香菸，
    容易被管理人員發現，有被處違規之危險。再者，被告洪子
    誠之母楊麗華二次交給共同被告汪永富七星牌香菸共三條（
    合計三十包），共同被告汪永富均留供其本人自己施用，而
    為被告洪子誠所傳遞的則均屬長壽牌香菸，故由上開調查所
    知，已足以認定上揭七星牌香菸確屬賄賂之事實甚明。可見
    被告洪子誠上述所稱前揭七星牌香菸，係要共同被告汪永富
    夾帶入監供其吸用，並非報酬云云，無非係有意迴護共同被
    告汪永富之詞，藉以模糊事實，自不足採。
四、論罪科刑部分：
（一）、查替代役，指役齡男子於需用機關擔任輔助性工作，履
        行政府公共事務或其他社會服務，替代役實施條例第3
        條前段定有明文。又同條例第4 條第1項第1款所定一般
        替代役之警察役，依同條例施行細則第3 條第1款第1目
        規定，警察役包括擔任矯正機關警衛之輔助勤務等。是
        替代役男奉派至法務部所屬監所服役，擔任立哨、崗哨
        、巡邏等勤務者，因其從事於法定之公共事務，乃具有
        法定職務權限，應視為刑法上之公務員，而屬刑法第10
        條第2項第1款後段規定之公務員（最高法院98年台上字
        第2828號刑事判決參照）。再者，依法務部矯正機關替
        代役役男服勤管理要點第9 點規定，役男之專業輔助性
        工作，包括輔助安全警戒勤務、助勤勤務，及特殊專長
        及文書勤務。則共同被告汪永富於本案發生期間，在金
        門監獄服一般替代役之警察役，擔任外農場日勤協助戒
        護收容人作業，負責輔助安全警戒及助勤勤務，自屬刑
        法意義之公務員至明。
（二）、復按法務部依監獄行刑法第47條第3 項授權規定所制訂
        之受刑人吸菸管理及戒煙獎勵辦法第7 條規定，受刑人
        吸食之香菸，應由監獄合作社依市價販賣，不得由外界
        送入或自行攜入，價款由其保管金或勞作金中扣除之，
        品牌及數量得酌予限制。又依監所管理人員服勤應行注
        意事項第13項及法務部所屬監獄、少年輔育院、技能訓
        練所、看守所、少年觀護所查禁違品項目表，監所管理
        人員不得為收容人傳遞香菸等違禁品。從而共同被告汪
        永富為被告洪子誠傳遞夾帶前開長壽牌香菸之情事，自
        屬違背其職務之行為。
（三）、查被告洪子誠係前開金門監獄之受刑人，已如上述，可
        見被告洪子誠並不具公務員身分已明。因本案共同被告
        汪永富具有前述公務員身分，已如前述；其為被告洪子
        誠傳遞夾帶前開長壽牌香菸一節，核屬違背其職務之行
        為而犯貪污治罪條例第4 條第1項第5款之公務員對於違
        背職務之行為收受賄賂罪等情，已據原審認定明確並判
        決有罪確定在案，亦有原審判決書在卷可證。核被告洪
        子誠所為，係犯貪污治罪條例第11條第3項、第1項之不
        具公務員身分對於公務員關於違背職務之行為交付賄賂
        罪。其所犯本案行求、期約賄賂之低度行為，則為其交
        付賄賂行為之高度行為所吸收，不另論罪。被告洪子誠
        係利用其不知情之母楊麗華以遂行前開交付七星牌香菸
        賄賂犯行，則為間接正犯。被告洪子誠前後二次交付賄
        賂行為，及共同被告汪永富二次收受賄賂行為，係該二
        人事先謀議，出於一個意思決定，故被告洪子誠二次交
        付賄賂之時間密接、侵害同一法益，各行為之獨立性薄
        弱，在刑法評價上，應視為數個舉動之接續實施，應包
        括論以一罪。
（四）、查共同被告汪永富已於檢察官偵查中自白犯罪，並主動
        繳交剩餘賄賂七星牌香菸九包、長壽牌香菸一包，有前
        述扣押物品清單一份在卷可稽，已如前述。而其所收受
        之賄賂七星牌香菸三條（共計30包），及長壽牌香菸二
        條（共計20包）扣除夾帶入監供被告洪子誠吸用之長壽
        牌香菸8 包，其餘12包則均屬共同被告汪永富收受之賄
        賂，故共同被告汪永富由受刑人洪子誠所交付之賄賂計
        有七星牌香菸三條（共計30包）與長壽牌香菸12包。依
        共同被告汪永富於原審所提出其在7-11便利商店購買上
        述二種香菸之價格單據，計七星牌香菸一條10包共計75
        0元（均含健康捐），長壽牌香菸一條10包共計550元（
        均含健康捐），此有統一發票2 張在卷可證（原審卷第
        50頁）。由此可知，七星牌香菸每包市價為75元，長壽
        牌香菸每包市價為55元各等情至明。故計算共同被告汪
        永富收受上開香菸之賄賂市價價額總價應為2,910元（
        75元X30+55元X12=2,910 元）。由上開說明可知，被告
        洪子誠所交付之賄賂並未逾5 萬元至明。查被告洪子誠
        其不具公務員身分所犯本件對於公務員關於違背職務之
        行為，交付賄賂罪犯行部分，已據其於檢察官偵查時自
        白犯罪在卷，已如前述，自應依貪污治罪條例第11條第
        4項規定減輕其刑。又被告洪子誠所交付之賄賂並未逾5
        萬元，已如上述，其情節尚屬輕微，自亦有貪污治罪條
        例第12條第2項、第1項減輕其刑規定之適用。
肆、撤銷原判決關於被告洪子誠部分：原審經調查結果，認被告
    洪子誠對於公務員關於違背職務之行為交付賄賂罪事證明確
    ，對於被告洪子誠予以論罪科刑，並依貪污治罪條例第17條
    及刑法第37條第2項規定，對被告洪子誠宣告褫奪公權3年，
    固非無見。惟查：
一、本件被告洪子誠對於公務員關於違背職務之行為交付賄賂罪
    犯行已據其於檢察官偵查時供承自白犯罪無訛，已如前述，
    依貪污治罪條例第11條第4 項規定，被告犯上開對於公務員
    關於違背職務之行為交付賄賂罪於偵查中自白，有減輕或免
    除其刑規定之適用。原判決關於被告洪子誠對於公務員關於
    違背職務之行為交付賄賂罪犯行，並未於事實欄記載，理由
    亦未論述說明，其認事顯未盡正確，適用法律亦未臻完備。
二、本件被告洪子誠對於公務員關於違背職務之行為交付賄賂罪
    之財物價值為新台幣2,910元，顯然在新台幣5萬元以下，自
    有貪污治罪條例第12條第2項、第1項規定之適用。然原判決
    於事實欄第一段則認七星牌香菸每包市價為55元，長壽牌香
    菸每包市價為35元，而未將前開健康捐每包20元併予計算，
    顯與一般市價販賣香菸之商場慣例有所不符，而不合商場買
    賣習慣。且原判決事實亦未明確計算被告洪子誠所交付給與
    共同被告汪永富之賄賂七星牌香菸三條（共計30包）與長壽
    牌香菸12包等之賄賂財物價值之總金額確實金額若干？理由
    欄亦未完整說明被告洪子誠所交付賄賂之財物價值金額究屬
    若干？均不足以資為認定被告洪子誠所交付之賄賂財物價值
    係在新台幣五萬元以下之依據。可見原判決關於被告洪子誠
    所交付賄賂財物價值之事實未盡明確，理由亦未完備。
三、按貪污治罪條例之犯罪主體，依該條例第2條、第3條規定，
    係以依據法令從事公務之人員、受公務機關委託承辦公務之
    人，及與上開人員共犯本條例之罪者為處罰對象。從而貪污
    治罪條例第11條第1 項所規定之關於違背職務行為行賄罪，
    係指同條例第2條、第3條所規定之人，向具有該條例第2 條
    所規定身分之人關於違背職務行為行賄而言。至於同條例第
    11條第2項另規定（現行貪污治罪條例則係指第11條第3項）
    ，不具第2條人員之身分而犯前項之罪者亦同，乃指不具第2
    條人員身分之非公務員，向具有第2 條所規定身分之人關於
    違背職務行為行賄者，亦依第1 項規定之刑處罰之謂。前者
    為公務員對公務員犯罪；後者為非公務員對公務員犯罪，兩
    者之犯罪主體，迥然不同，最高法院90年台上第3779號與95
    年台上第4211號刑事判決意旨參照。查本件被告洪子誠並不
    具公務員身分而對於具有公務員身分之共同被告汪永富犯關
    於違背職務之行為交付賄賂罪等情，已如前述。原判決於準
    備及審判程序僅依檢察官起訴之法條，對被告洪子誠告知係
    犯貪污治罪條例第11 條第1項之對公務員關於違背職務之行
    為交付賄賂罪（原審卷第29頁、第75頁），而未明確告知被
    告洪子誠係犯貪污治罪條例第11條第3項、第1項之罪名，顯
    然違背刑事訴訟法第95條第1 款之告知被告罪名之義務，對
    於被告訴訟防禦權之權益自有妨害。
四、原判決理由欄三之（四），認為被告洪子誠所交付之賄賂未
    逾5萬元，合於貪污治罪條例第12條第1項規定，應予減輕其
    刑，惟被告洪子誠所犯上開交付賄賂之財物既未逾5 萬元，
    自應依同條例第12條第2項、第1項規定減輕其刑，原判決於
    上述理由內對此未予詳細論述說明，據上論斷欄內，亦未引
    用上開貪污治罪條例第12條第2項、第1項等規定，自有判決
    不適用法則之不當。
伍、被告洪子誠上訴部分：本件被告洪子誠提起上訴指稱，原審
    判決量刑太重一節，雖不足採。惟查被告洪子誠業已於檢察
    官偵查與原審審理時自白供承認罪，已如前述，自有貪污治
    罪條例第11條第4 項減輕其刑規定之適用，原判決未依上開
    條例第11條第4 項之規定對於被告洪子誠予以減輕其刑，自
    有未合。被告洪子誠就此部分提起上訴，指摘原判決不當，
    為有理由。
陸、原判決關於被告洪子誠部分，既有前開不當與可議之處，顯
    屬無可維持，自應由本院將原判決關於被告洪子誠部分撤銷
    ，另為妥適之判決，以期適法。
柒、查被告洪子誠其不具公務員身分所犯本件對於公務員關於違
    背職務之行為，交付賄賂罪犯行，已據其於檢察官偵查時自
    白犯罪在卷，已如上述，自應依貪污治罪條例第11條第4 項
    規定減輕其刑。又其所交付之賄賂並未逾5 萬元，亦如前述
    ，因其情節尚屬輕微，自亦有貪污治罪條例第12條第2 項、
    第1 項減輕其刑規定之適用，並依刑法第70條規定遞減其刑
    。爰審酌被告洪子誠於98年間因竊盜罪案件，經福建金門地
    方法院以98年度易字第38號刑事判決判處有期徒刑8 月，嗣
    經本院於98年12月31日以98年度上易字第23號刑事判決上訴
    駁回確定，此有臺灣高等法院被告前案紀錄表在卷足憑（本
    院卷第46頁），其所犯本案之犯罪情節尚屬輕微，及其犯後
    已於檢察官偵查中自白與其於原審準備、審理及本院準備程
    序時供承認罪在卷，已如前述，其犯後態度尚佳等一切情狀
    ，改判處主文第二項所示為有期徒刑五月，以示懲儆。又犯
    本條例之罪，宣告有期徒刑以上之刑者，並宣告褫奪公權，
    貪污治罪條例第17條定有明文。爰依前開規定及刑法第37條
    第2項規定，對被告洪子誠宣告褫奪公權3年。
據上論斷，應依刑事訴訟法第369條第1項前段、第364條、第371
條、第299條第1項前段，貪污治罪條例第11條第3項、第1項、第
4 項、第12條第2項、第1項、第17條，刑法第11條、第70條、第
37條第2項，判決如主文。
本案經檢察官李靜文到庭執行職務。
中    華    民    國   100    年     5    月    26    日
                  刑事庭審判長法  官  吳昭瑩
                              法  官  陳容正
                              法  官  陳坤地
以上正本證明與原本無異。
如不服本判決，應於收受送達後十日內向本院提出上訴書狀，其
未敘述上訴之理由者並得於提起上訴後十日內向本院補提理由書
（均須按他造當事人之人數附繕本）。
                              書記官  李麗鳳
中    華    民    國   100    年     5    月    26    日
附錄：本案論罪科刑法條全文
貪污治罪條例第11條：
對於第2 條人員，關於違背職務之行為，行求、期約或交付賄賂
或其他不正利益者，處1年以上7年以下有期徒刑，得併科新台幣
3百萬元以下罰金。
對於外國、大陸地區、香港或澳門之公務員，就跨區貿易、投資
或其他商業活動有關事項，為前項行為者，處5 年以下有期徒刑
或科新台幣1 百萬元以下罰金。
不具第2 條人員之身分而犯前二項之罪者，亦同。
犯前三項之罪而自首者，免除其刑；在偵查或審判中自白者，減
輕或免除其刑。
在中華民國領域外犯第1項、第2項之罪者，不問犯罪地之法律有
無處罰規定，均依本條例處罰。